【裁判字號】    99,訴緝,111
【裁判日期】    990630
【裁判案由】    偽造文書等
【裁判全文】
臺灣臺北地方法院刑事判決             99年度訴緝字第111號
公  訴  人  臺灣臺北地方法院檢察署檢察官
被      告  乙○○
上列被告因偽造文書等案件，經檢察官聲請以簡易判決處刑（90
年度偵緝字第96號），本院認不宜以簡易判決處刑，改適用通常
程序審理，因被告於本院準備程序中就被訴事實為有罪之陳述，
經本院合議庭裁定進行簡式審判程序，判決如下：
    主  文
乙○○變造公文書，足以生損害於公眾及他人，處有期徒刑捌月
。
    事  實
一、乙○○於民國87年6月起受僱於怡和國際運輸股份有限公司
    （下稱怡和公司），擔任當時怡和公司之貿易推廣部經理
    David Charles Lacey（下稱甲○○，英國籍人）之助理秘
    書，係從事業務之人，詎其竟基於意圖為自己不法所有之概
    括犯意，自民國88年3月31日起至同年7月5日止，利用為甲
    ○○繳納稅款、信用卡款項等處理事務之機會，連續多次於
    如附表所示之日期，自甲○○向華南商業銀行股份有限公司
    新生分行所申請設立之帳號000000000000號帳戶內提領如附
    表所示金額之款項，除於88年4月30日繳納甲○○綜合所得
    稅款新臺幣5千元，並於88年6月21日繳納信用卡消費款新臺
    幣2萬元外，其餘款項均予以侵占入己，合計共侵占新臺幣
    13萬元（犯罪之日期、提領金額、提領目的、侵占金額均詳
    如附表所示）。另乙○○為免其上開侵占情事遭人發覺，復
    於不詳日期，基於變造公文書之犯意，在財政部台北市國稅
    局87年度外僑綜合所得稅結算稅額繳款書（自行繳納）收據
    聯之「合計」欄內，填寫「15000」之數字，而變造該公文
    書，足以生損害於財政部台北市國稅局管理稅款之正確性及
    甲○○。嗣因乙○○於88年7月10日離職，甲○○對帳後發
    現有異，始查知上情。
二、案經甲○○訴由臺灣臺北地方法院檢察署檢察官偵查後聲請
    以簡易判決處刑，本院認不宜以簡易判決處刑，改依通常程
    序審理。
    理  由
一、訊據被告乙○○對於前揭事實，迭於本院行準備程序、審理
    時均坦承不諱，核與告訴人甲○○、告訴代理人吳美琴於警
    詢、偵查時所為指訴相符，並有華南商業銀行存摺類存款取
    款憑條5紙、華南商業銀行國際信用卡臨櫃繳款存款憑條1紙
    、信用卡繳款明細表1紙、財政部台北市國稅局91年4月23日
    財北國稅服字第0910022228號函所附之甲○○87年度綜合所
    得稅結算申報相關資料影本13紙在卷可證（見88年度偵字第
    20415號卷第4頁至第7頁、90年度偵緝字第96號卷第44頁至
    第57頁、第61頁），足認被告之任意性自白核與事實相符，
    堪以採信。綜上，本件事證明確，被告犯行堪以認定，應依
    法論科。
二、查被告行為後，刑法於94年2月2日公布，自95年7月1日起施
    行；按行為後法律有變更者，適用行為時之法律，但行為後
    之法律有利於行為人者，適用最有利於行為人之法律，修正
    後刑法第2條第1項訂有明文。此條規定乃與刑法第1條罪刑
    法定主義契合，而貫徹法律禁止溯及既往原則，係規範行為
    後法律變更所生新舊法律比較適用之準據法，是刑法第2條
    本身雖經修正，但刑法第2條既屬適用法律之準據法，本身
    尚無比較新舊法之問題，應一律適用裁判時即修正後之刑法
    第2條規定，以決定適用之刑罰法律。又以本次刑法修正之
    比較新舊法，應就罪刑有關之共犯、未遂犯、想像競合犯、
    牽連犯、連續犯、結合犯，以及累犯加重、自首減輕暨其他
    法定加減原因（如身分加減）與加減例等一切情形，綜其全
    部罪刑之結果而為比較（參看最高法院95年度第8次刑庭會
    議決議）。經查：
  (一)刑法第56條連續犯之規定，業經修正刪除，此刪除雖非犯罪
    構成要件之變更，但顯已影響行為人刑罰之法律效果，自屬
    法律有變更，應依新法第2條第1項規定為新舊法之比較。新
    法修正施行後，被告前後數次業務侵占之犯行，即須分論併
    罰，是比較新舊法之結果，應適用較有利於被告之行為時法
    律即修正前之刑法第56條規定，論以連續犯。
  (二)刑法第336條第2項業務侵占罪，法定刑為6月以上、5年以下
    有期徒刑，得併科3千元以下罰金，有罰金刑之規定。而刑
    法第33條第5款修正為：「主刑之種類如下：五、罰金：新
    臺幣1千元以上，以百元計算之」；與被告行為時之刑罰法
    律相比較，新法將上開刑法第336條第2項之罪所得併科之罰
    金最低額提高為新臺幣1千元，因此，比較上述修正前、後
    之刑罰法律，自以被告行為時之刑法第33條第5款規定較有
    利於被告。
  (三)被告行為後，刑法第55條關於牽連犯之規定業經修正刪除，
    則被告所犯之業務侵占罪與變造公文書罪間，依新法應分論
    併罰，惟依舊法，上開2罪有方法目的、原因結果之牽連犯
    關係，應從一重論以變造公文書罪，是自以舊法有利於被告
    。
  (四)修正前刑法第59條規定：「犯罪之情狀可憫恕者，得酌量減
    輕其刑。」，修正後刑法第59條規定：「犯罪之情狀顯可憫
    恕，認科以最低刑仍嫌過重者，得酌量減輕其刑」，文字上
    雖有不同，惟僅係法院就刑之裁量及酌減審認標準見解之明
    文化，非屬法律之變更，毋須為新舊法之比較。
  (五)綜上，本件應整體適用95年2月2日修正公布前刑法之規定，
    對被告較為有利。
三、核被告乙○○所為，係犯刑法第211條變造公文書罪、同法
    第336條第2項業務侵占罪。被告先後多次業務侵占犯行，時
    間緊接，所犯係構成要件相同之罪名，顯係基於概括犯意反
    覆為之，為連續犯，應依95年2月2日修正公布前刑法第56條
    規定以一罪論。被告所犯上開2罪，有方法結果、原因目的
    之牽連關係，應從一重之變造公文書罪論處。又被告所犯之
    變造公文書罪，其法定刑係1年以上7年以下有期徒刑，併科
    3千元以下罰金，雖被告變造財政部台北市國稅局87年度外
    僑綜合所得稅結算稅額繳款書（自行繳納）收據聯，其目的
    係為掩飾其業務侵占之犯行，應予非難，惟被告均未將上開
    變造公文書提出行使，而係於被告離職後，怡和公司整理物
    品時始自被告抽屜內發現該變造之公文書；且被告業已坦承
    犯行，深具悔意，是以被告犯罪之具體情狀及行為背景，確
    屬情輕法重，客觀上足以引起社會一般人之同情，縱宣告法
    定最低度之刑猶嫌過重，爰依刑法第59條之規定酌減其刑。
    爰審酌被告犯後坦承犯行，犯後態度良好，兼衡其素行、智
    識程度、犯罪方法、手段、目的、所生危害、所得利益等一
    切情狀，量處如主文所示之刑。
四、按「本條例施行前，經通緝而未於中華民國96年12月31日以
    前自動歸案偵查、審判或執行者，不得依本條例減刑。」中
    華民國九十六年罪犯減刑條例第5條定有明文。查本案被告
    犯罪之時間雖在96年4月24日之前，惟被告係於91年12月11
    日經本院通緝，而於99年6月1日始通緝到案，揆諸前揭法條
    ，本件尚不符減刑之要件，併此敘明。
五、退併辦部分（臺灣臺北地方法院檢察署90年度偵字第2449號
    ）：
  (一)移送併辦意旨略以：被告意圖為自己不法之所有，於89年3
    月29日至同年7月4日任職長豐報關有限公司（下稱長豐公司
    ）及永豐通運有限公司（下稱永豐公司）擔任告訴人王億蘭
    之秘書時，連續盜用王憶蘭之印章，足以生損害於王億蘭，
    並虛報冒領多筆款項侵占入己；因認被告上開行為所涉犯之
    刑法第217條第2項、同法第336條第2項之罪，與本案已論罪
    科刑之部分有連續犯之裁判上一罪關係，移請併案審理云云
    。
  (二)訊據被告雖不爭執有任職於長豐公司，惟否認有何侵占長豐
    公司款項之犯行，並供稱：伊並無每任職一家公司即侵占該
    公司款項之意圖，且伊應徵之職務均為秘書，職務上本來就
    不會經手金錢等語（見本院卷第31頁反面）。從而，縱使被
    告確有侵占長豐公司、永豐公司之款項，亦難認定與被告任
    職怡和公司時侵占甲○○款項之犯行，係基於概括犯意而為
    之，故本院尚難認定上開移送併辦意旨所提及之內容，與本
    案業經起訴、論罪科刑之部分有連續犯之裁判上一罪關係，
    而為本案起訴效力所及，故併辦部分非為本院所得審究，應
    將此部分退由檢察官另為適法之處理，附此敘明。
據上論斷，應依刑事訴訟法第452條、第273條之1第1項、第299
條第1項前段，刑法第2條第1項前段、94年2月2日修正前刑法第5
6條、第211條、第336條第2項、第55條、第59條，刑法施行法第
1條之1第1項、第2項前段，判決如主文。
本案經檢察官謝憲杰到庭執行職務。
中    華    民    國    99    年    6     月    30    日
                    刑事第九庭  法  官  劉素如
上正本證明與原本無異。
如不服本判決應於收受送達後10日內向本院提出上訴書狀，並應
敘述具體理由；其未敘述上訴理由者，應於上訴期間屆滿後20日
內向本院補提理由書（均須按他造當事人之人數附繕本）「切勿
逕送上級法院」。
                                書記官  陳育君
中    華    民    國    99    年    6     月    30    日
附錄本案論罪法條：
中華民國刑法第211條
偽造、變造公文書，足以生損害於公眾或他人者，處 1 年以上
7 年以下有期徒刑。
中華民國刑法第336 條
對於公務上或因公益所持有之物，犯前條第 1 項之罪者，處 1
年以上7 年以下有期徒刑，得併科5 千元以下罰金。
對於業務上所持有之物，犯前條第1 項之罪者，處6 月以上5 年
以下有期徒刑，得併科3 千元以下罰金。
前二項之未遂犯罰之。
附表
┌──┬──────┬─────┬─────┬───────┐
│編號│  日   期   │ 提領金額 │原提領目的│   侵占金額   │
│    │            │（新臺幣）│          │  （新臺幣）  │
├──┼──────┼─────┼─────┼───────┤
│ 1  │88年3月31日 │  2萬元   │ 繳納稅款 │    2萬元     │
├──┼──────┼─────┼─────┼───────┤
│ 2  │88年4月30日 │ 1萬5千元 │  同  上  │僅繳納5千元之 │
│    │            │          │          │款項，其餘1萬 │
│    │            │          │          │元侵占入己    │
├──┼──────┼─────┼─────┼───────┤
│ 3  │88年5月31日 │  8萬元   │  同  上  │    8萬元     │
├──┼──────┼─────┼─────┼───────┤
│ 4  │88年6月21日 │  3萬元   │繳納信用卡│僅繳納2萬元之 │
│    │            │          │款        │款項，其餘1萬 │
│    │            │          │          │元侵占入己    │
├──┼──────┼─────┼─────┼───────┤
│ 5  │88年7月5日  │  1萬元   │ 繳納稅款 │    1萬元     │
├──┴──────┴─────┴─────┴───────┤
│ 合計共侵占13萬元                                         │
└─────────────────────────────┘

司法院資訊處製作；財團法人民間司法改革基金會備份。
